臺灣臺中地方法院刑事判決
111年度訴字第868號
公  訴  人  臺灣臺中地方檢察署檢察官
被      告  蔣佳延


上列被告因詐欺案件，經檢察官提起公訴（111 年度偵字第582 
 號），被告於準備程序中就被訴事實為有罪之陳述，經本院告
知簡式審判程序之意旨，並聽取檢察官、被告之意見後，經本院
合議庭裁定由受命法官獨任進行簡式審判程序，判決如下：
    主    文
丙○○犯以網際網路對公眾散布而詐欺取財罪，處有期徒刑壹年貳
月。未扣案之犯罪所得新臺幣貳仟元沒收，於全部或一部不能沒
收或不宜執行沒收時，追徵其價額。
    犯罪事實
一、丙○○明知身分證正面所載姓名、性別、出生年月日、統一編
    號，及其上所黏貼之照片，屬個人資料保護法第2 條第1  
    款所規定之個人資料，未經本人同意，不得非法利用，竟意
    圖為自己不法之所有，及意圖為自己不法之利益、損害乙○○
    之利益，基於以網際網路對公眾散布而詐欺取財、非公務機
    關非法利用個人資料、冒用身分而使用他人交付之國民身分
    證之犯意，於民國110 年9 月28日凌晨4 時前某時許，在不
    詳地點以網際網路連結臉書社群網站（下稱臉書）之「大台
    中二手3C手機交流網」社團，以暱稱「Azerbaijan」刊登販
    賣「VIVO V17 行動電話」之虛偽訊息，且載明「會怕我拍
    身分證給你保證」等語，而以此方式透過網際網路向瀏覽上
    開網頁之公眾散布該不實交易資訊，適丁○○於110 年9 月28
    日凌晨4 時許上網瀏覽前開販賣「VIVO V17 行動電話」訊
    息後，與丙○○聯絡購買事宜，丙○○即透過臉書之Messenger 
    功能對丁○○訛稱：願意以新臺幣（下同）2000元之價格出售
    「VIVO V17 行動電話」云云，復將其自不詳之人處所取得
    乙○○之身分證正面照片傳送予丁○○，藉此使丁○○相信販售行
    動電話一事為真且販賣者為乙○○，而足生損害於乙○○，並致
    丁○○陷於錯誤，乃依指示於110 年9 月28日下午2 時31分許
    轉帳2000元，至丙○○名下中華郵政帳號000-00000000000000
    號帳戶（下稱郵局帳戶）內。嗣因丁○○轉帳後未收到該商品
    ，乃發覺受騙並報警處理，始悉上情。
二、案經丁○○訴由臺中市政府警察局清水分局報告臺灣臺中地
    方檢察署檢察官偵查起訴。
    理    由
壹、程序事項
　　被告丙○○於準備程序中，先就上開犯罪事實為有罪之陳述
  　，且所犯係死刑、無期徒刑或最輕本刑為3 年以上有期徒刑
    以外之罪，亦非高等法院管轄之第一審案件，經本院告知簡
    式審判程序之旨，並聽取檢察官、被告之意見後，依刑事訴
    訟法第273 條之1 第1 項規定，經合議庭裁定由受命法官獨
    任進行簡式審判程序。是本案之證據調查，依同法第273 條
    之2 規定，不受同法第159 條第1 項、第161 條之2 、第16
    1 條之3 、第163 條之1 及第164 條至第170 條規定之限制
    ，就以下所引傳聞證據之適格性，爰不再予逐一審究論述，
    合先敘明。
貳、實體認定之依據
一、上開犯罪事實，業經被告於警詢、本院準備程序及審理中坦
    承不諱（偵卷第17至19頁，本院卷第69至73、77至81頁），
    核與證人即告訴人丁○○、證人即被害人乙○○於警詢、偵訊時
    所為證述大致相符（偵卷第21至23、67、68頁，本院卷第61
    至65頁），並有「大台中二手3C手機交流網」臉書社團截圖
    、被告與告訴人之Messenger 對話紀錄截圖、告訴人所提出
    轉帳明細截圖、被害人之身分證正面照片、中華郵政股份有
    限公司110 年11月11日函暨檢附郵局帳戶開戶基本資料及客
    戶歷史交易清單等件在卷可稽（偵卷第25至31、33至36 頁
    ），足認被告之自白與事實相符，洵堪採為論罪科刑之依據
    。
二、又按為規範個人資料之蒐集、處理及利用，以避免人格權受
    侵害，並促進個人資料之合理利用，特制定個人資料保護法
    ；而所稱「蒐集」指以任何方式取得個人資料，「處理」指
    為建立或利用個人資料檔案所為資料之記錄、輸入、儲存、
    編輯、更正、複製、檢索、刪除、輸出、連結或內部傳送，
    「利用」指將蒐集之個人資料為處理以外之使用，個人資料
    保護法第1 條、第2 條第3 、4 、5 款分別定有明文。另按
    個人資料保護法第20條第1 項規定，非公務機關對個人資料
    之利用，除第6 條第1 項所規定資料外，應於蒐集之特定目
    的必要範圍內為之，除有該項規定所列情形，始可為特定目
    的外之利用。且按無論由個人資料保護法第41條之修法過程
    或我國法制觀之，個人資料保護法第41條所稱「意圖為自己
    或第三人不法之利益」，其「利益」應限於財產上之利益；
    至同條所稱「損害他人之利益」中之「利益」，則不限於財
    產上之利益（最高法院109 年度台上字第1869號判決意旨參
    照）。依被告於警詢中表示：因為我應徵工作時，對方要求
    我寄提款卡，我有要對方傳身分證照片給我當作保證，我才
    有乙○○的身分證照片等語（偵卷第19頁）；證人乙○○於警詢
    時陳稱：偵卷第31頁的身分證照片是我的身分證，我沒有將
    身分證借給別人或被告使用，也不認識被告，這張照片是我
    之前找家庭代工時，對方要核對身分，所以我拍給對方，後
    來才知道是詐騙集團，我不知道對方把我的身分證照片拿去
    做什麼使用等語（本院卷第63頁），職此，被告從不詳之人
    處取得證人乙○○的身分證照片，自屬個人資料保護法之「蒐
    集」行為；而證人乙○○既因受騙而傳送身分證照片予不詳之
    人，亦未將身分證照片借給被告使用，顯無可能同意被告以
    該照片用於前述販售「VIVO V17 行動電話」事宜。再就被
    告於本院準備程序時自承：我要讓丁○○相信我真的會賣手機
    給她，所以我就傳送乙○○的身分證給丁○○看，但是我沒有先
    取得乙○○的同意等語（本院卷第71頁），輔以「大台中二手
    3C手機交流網」臉書社團截圖上所載「會怕我拍身分證給你
    保證」等語，則被告意圖為自己不法之利益，而不顧此舉將
    使證人乙○○受有損害，在未得證人乙○○同意，復無個人資料
    保護法第20條第1 項所定事由下，為取信於告訴人以詐得財
    物，竟透過Messenger 將其所握有記載證人乙○○個人資料之
    身分證正面照片傳送予告訴人，使告訴人得悉證人乙○○之個
    人資料，且誤認在「大台中二手3C手機交流網」臉書社團張
    貼販售「VIVO V17 行動電話」虛偽訊息者係證人乙○○，顯
    已超越單純「處理」個人資料之行為，而係將蒐集之個人資
    料為處理以外之使用，洵屬擅自「利用」證人乙○○之個人資
    料，且足生損害於證人乙○○，而該當非公務機關非法利用個
    人資料罪之構成要件，殆無疑義。
三、另按將國民身分證交付他人，以供冒名使用，或冒用身分而
    使用他人交付或遺失之國民身分證，足以生損害於公眾或他
    人者，處3 年以下有期徒刑、拘役或科或併科30萬元以下罰
    金，戶籍法第75條第3 項定有明文。經查，被告為詐欺告訴
    人，在未取得證人乙○○之同意或授權，即將其先前自不詳之
    人之處所取得、前由證人乙○○自行傳送予他人之身分證正面
    照片檔案，另外傳送予告訴人，而冒充係證人乙○○本人與告
    訴人進行交易，雖被告傳送者僅為電磁紀錄，然足以作為個
    人身分證明之用，此舉所生效果與直接出示實體身分證予告
    訴人觀看無異，且足以生損害於證人乙○○及告訴人，是被告
    所為該當於戶籍法第75條第3 項後段之冒用身分而使用他人
    交付之國民身分證罪。
四、綜上，本案事證明確，被告上開犯行均堪認定，應依法論科
    。
參、論罪科刑
一、核被告所為，係犯刑法第339 條之4 第1 項第3 款之以網際
    網路對公眾散布而詐欺取財罪、個人資料保護法第41條之違
    反同法第20條第1 項規定非公務機關非法利用個人資料罪、
    戶籍法第75條第3 項後段之冒用身分而使用他人交付之國民
    身分證罪。
二、又按檢察官之起訴書應記載犯罪事實，刑事訴訟法第264 條
    第2 項第2 款定有明文。是犯罪事實是否已經起訴，應以起
    訴書所載之犯罪事實以為斷，苟起訴之犯罪事實與其他犯罪
    不致相混淆，足以表明其起訴起訴書漏載法條之範圍者，即
    使記載未盡周延，法院亦不得以其內容簡略而不予受理；又
    起訴書雖應記載被告所犯法條，但法條之記載，並非起訴之
    絕對必要條件，故如起訴書已記載犯罪事實，縱漏未記載所
    犯法條或記載有誤，亦應認業經起訴（最高法院103 年度台
    上字第418 號判決意旨參照）。另按告知義務之違反，係訴
    訟程序違背法令之一種，是否影響於判決結果，應以其有無
    妨害於被告防禦權之行使為判斷。倘被告對於被訴事實已知
    所防禦或已提出防禦，或事實審法院於審判過程中已就被告
    所犯罪名，應變更罪名之構成要件事實為實質之調查者，對
    被告防禦權之行使即無所妨礙，縱未告知罪名或變更後罪名
    ，其訴訟程序雖有瑕疵，但顯然於判決無影響，依刑事訴訟
    法第380條之規定，仍不得據為提起第三審上訴之適法理由
    （最高法院109 年台上字第5034號判決意旨參照）。檢察官
    雖未於起訴書「所犯法條」欄敘及被告涉有個人資料保護法
    第41條之違反同法第20條第1 項規定非公務機關非法利用個
    人資料、戶籍法第75條第3 項後段之冒用身分而使用他人交
    付之國民身分證等罪嫌，惟在起訴書「犯罪事實」欄已記載
    被告此部分之犯罪情節，且與已起訴之以網際網路對公眾散
    布而詐欺取財罪間，均有想像競合之裁判上一罪關係（詳後
    述），揆諸前揭說明，尚不因檢察官漏論起訴法條，即可率
    謂被告此部分犯行未經起訴。基此，被告就非公務機關非法
    利用個人資料、冒用身分而使用他人交付之國民身分證等犯
    行，應認均已在檢察官起訴範圍內，本院自應為實體之審究
    ，且本院於準備程序及審理時已告知被告可能涉犯非公務機
    關非法利用個人資料之罪名（本院卷第70、78頁），而予其
    充分防禦之機會；至本院雖未諭知被告另涉犯冒用身分而使
    用他人交付之國民身分證此罪名，然起訴書之內容已載明被
    告此部分犯罪情節，本院於審理期間亦已告知被告此情節，
    並出示證人乙○○之警詢筆錄予被告閱覽，復給予被告答辯及
    辯論之機會而為實質調查，實際上仍與踐行告知之義務無異
    ，程序上復無礙被告訴訟防禦權之保障，併此敘明。
三、復按刑法第55條所定，一行為而觸犯數罪名之想像競合犯存
    在之目的，係在避免對於同一不法要素予以過度評價；則其
    所謂「一行為」，應兼指所實行者為完全或局部同一之行為
    ，或其為著手實行階段可認為同一者，均得認為合於一行為
    觸犯數罪名之要件，而評價為想像競合犯（最高法院103  
    年度台上字第3908號判決意旨參照）。綜觀被告就犯罪事實
    所示之全部犯行，其係透過臉書對外張貼販售「VIVO V17 
    行動電話」之虛偽訊息，且載明「會怕我拍身分證給你保證
    」等語，其後再與受此虛偽訊息所騙之告訴人洽談買賣事宜
    ，及傳送證人乙○○之身分證正面照片予告訴人，而作為擔保
    出貨之證明。是以被告犯罪歷程觀之，其所涉犯以網際網路
    對公眾散布而詐欺取財、非公務機關非法利用個人資料、冒
    用身分而使用他人交付之國民身分證等罪，已具有行為之部
    分合致，係以一行為同時觸犯上開3 罪，為想像競合犯，依
    刑法第55條前段規定，應從一重以網際網路對公眾散布而詐
    欺取財罪處斷。
四、爰以行為人之責任為基礎，審酌被告正值青年，卻不思付出
    自身勞力或技藝，循合法途徑獲取財物，竟為貪圖一己私利
    而為本案犯行，價值觀念非無偏差，且利用告訴人之信任，
    以前述方式詐欺取財，嚴重破壞人我間之互信；復因被告未
    得證人乙○○之同意，即隨意使用其個人資料，亦使證人乙○○
    無端受到牽連，被告所為實不可取，應予責難；並考量被告
    迄今尚未與告訴人、證人乙○○達成調（和）解，或賠償其等
    所受損害，及被告坦承犯行等犯後態度；參以，被告此前曾
    因詐欺案件經法院論罪科刑，於110 年8 月31日因縮短刑期
    假釋出監付保護管束，觀護結束日期為111 年4 月27日等情
    ，有臺灣高等法院被告前案紀錄表在卷可參（本院卷第13至
    17頁），惟被告竟於假釋期間為本案犯行，顯未知所警惕，
    此雖未使本案構成累犯，仍難與從未接受司法制裁之初犯相
    提並論；兼衡被告於本院審理時自述國中肄業之智識程度、
    目前待業中、無收入、未婚、無子之生活狀況（本院卷第80
    頁），暨其犯罪之動機、目的、手段、告訴人受詐騙金額等
    一切情狀，量處如主文所示之刑。
肆、沒收
    按犯罪所得，屬於犯罪行為人者，沒收之；於全部或一部不
    能沒收，或不宜執行沒收時，追徵其價額，刑法第38條之1
    第1 項前段、第3 項有所明定。上述規定旨在澈底剝奪犯罪
    行為人因犯罪而直接、間接所得，或因犯罪所生之財物及相
    關利益，以貫徹任何人都不能坐享或保有犯罪所得或犯罪所
    生利益之理念，藉以杜絕犯罪誘因，而遏阻犯罪。並為優先
    保障被害人因犯罪所生之求償權，限於個案已實際合法發還
    被害人時，始無庸沒收。故如犯罪所得已實際合法發還被害
    人，或被害人已因犯罪行為人和解賠償而完全填補其損害者
    ，自不得再對犯罪行為人之犯罪所得宣告沒收，以免犯罪行
    為人遭受雙重剝奪（最高法院106 年度台上字第1877號判決
    意旨參照）。未扣案之2000元，係被告為本案犯行所獲取之
    財物，乃被告之犯罪所得，且被告迄今尚未賠償或退還此20
    00元予告訴人一節，此經被告於本院準備程序中陳明在案（
    本院卷第71頁），可認被告尚未歸還不法利得，爰依上揭規
    定宣告沒收，並於全部或一部不能沒收或不宜執行沒收時，
    追徵其價額。
據上論斷，應依刑事訴訟法第273 條之1 第1 項、第299 條第1 
項前段，個人資料保護法第20條、第41條、戶籍法第75條第3 項
後段，刑法第11條前段、第339 條之4 第1 項第3 款、第55條前
段、第38條之1 第1 項前段、第3 項，刑法施行法第1 條之1 第
1 項，判決如主文。
本案經檢察官黃靖珣提起公訴，檢察官甲○到庭執行職務。
中　　華　　民　　國　 111　　年　　6 　　月　　23　　日
                  刑事第四庭　法　官  劉依伶
以上正本證明與原本無異。
如不服本判決應於收受送達後20日內向本院提出上訴書狀，並應
敘述具體理由；其未敘述上訴之理由者，應於上訴期間屆滿後20
日內向本院補提理由書（均須按他造當事人之人數附繕本）「切
勿逕送上級法院」。
告訴人或被害人如不服判決，應備理由具狀向檢察官請求上訴，
上訴期間之計算，以檢察官收受判決正本之日起算。
　　　　                      書記官  盧弈捷
中　　華　　民　　國　　111 　年　　6 　　月　　23　　日
附錄本案論罪科刑法條：
個人資料保護法第41條
意圖為自己或第三人不法之利益或損害他人之利益，而違反第6
條第1項、第15條、第16條、第19條、第20條第1項規定，或中央
目的事業主管機關依第21條限制國際傳輸之命令或處分，足生損
害於他人者，處5年以下有期徒刑，得併科新臺幣1百萬元以下罰
金。
戶籍法第75條
意圖供冒用身分使用，而偽造、變造國民身分證，足以生損害於
公眾或他人者，處5年以下有期徒刑、拘役或科或併科新臺幣50
萬元以下罰金。
行使前項偽造、變造之國民身分證者，亦同。
將國民身分證交付他人，以供冒名使用，或冒用身分而使用他人
交付或遺失之國民身分證，足以生損害於公眾或他人者，處3年
以下有期徒刑、拘役或科或併科新臺幣30萬元以下罰金。
中華民國刑法第339條之4
犯第339條詐欺罪而有下列情形之一者，處1年以上7年以下有期
徒刑，得併科1百萬元以下罰金：
一、冒用政府機關或公務員名義犯之。
二、三人以上共同犯之。
三、以廣播電視、電子通訊、網際網路或其他媒體等傳播工具，
    對公眾散布而犯之。
前項之未遂犯罰之。